ACORDAO-COMPLETO-2351905

ACÓRDÃO 3907/2019 ATA 20/2019 - SEGUNDA CÂMARA

VISTOS, relatados e discutidos estes embargos de declaração interpostos pela empresa Redram Construtora de Obras Ltda., contra o Acórdão 12110/2018-TCU-Segunda Câmara, retificado por inexatidão material pelo Acórdão 341/2019-TCU-Segunda Câmara, por meio do qual o Tribunal julgou suas contas irregulares, condenou-a em débito e imputou-lhe multa proporcional ao dano,
ACORDAM os Ministros do Tribunal de Contas da União, reunidos em Sessão da Segunda Câmara, diante das razões expostas pelo Relator e com fundamento nos arts. 32, inciso II, e 34 da Lei 8.443/1992, em:
9.1. conhecer dos embargos de declaração para, no mérito, rejeitá-los;
9.2.  notificar o embargante e o interessado.

Embargos de declaração  interposto contra acórdão que julgou as contas do recorrente irregulares, condenou-o em débito e imputou-lhe multa em razão de irregularidades em levantamento de auditoria realizado em contratos de obras de manutenção de trechos rodoviários da BR-364/MT.

Segunda Câmara

Departamento Nacional de Infraestrutura de Transportes.

3. Interessados/Responsáveis/Recorrentes:
3.1. Responsáveis: Alex Peres Mendes Ferreira (XXX.658.527-XX); André Luiz Costa Ferreira (XXX.664.171-XX); Contecnica Consultoria Técnica Ltda. (24.699.100/0001-16); Hideraldo Luiz Caron (XXX.497.930-XX); Laércio Coelho Pina (XXX.363.911-XX); Luiz Antonio Pagot (XXX.102.567-XX); Luiz Antônio Ehret Garcia (XXX.696.201-XX); Orlando Fanaia Machado (XXX.624.046-XX); Redram Construtora de Obras Ltda. (76.444.751/0001-69); STE Serviços Técnicos de Engenharia S. A. (88.849.773/0001-98)
3.2. Recorrente: Redram Construtora de Obras Ltda. (76.444.751/0001-69).

13.1. Ministros presentes: Aroldo Cedraz (na Presidência), Augusto Nardes (Relator) e Raimundo Carreiro.
13.2. Ministro-Substituto convocado: André Luís de Carvalho.

ACORDAO-COMPLETO-2410485

Acórdão de Relação 5549/2020 - Segunda Câmara

Acórdão de Relação

ACORDAO-COMPLETO-2368432

Acórdão 10618/2019 - Segunda Câmara

AUGUSTO NARDES

Ministro Augusto Nardes.

Trata-se de embargos de declaração interpostos pela empresa Redram Construtora de Obras Ltda., contra o Acórdão 12110/2018-TCU-Segunda Câmara, retificado por inexatidão material pelo Acórdão 341/2019-TCU-Segunda Câmara, por meio do qual o Tribunal julgou suas contas irregulares, condenou-o em débito e imputou-lhe multa proporcional ao dano.
2.	O embargante alega nulidade da decisão por ausência de intimação para sustentação oral, uma vez que, ao não ter sido intimado da pauta de julgamento do processo, teria sido impedido de exercer seu direito constitucional à ampla defesa.
3.	Aduz que o Tribunal teria descumprido o art. 22 da sua Lei Orgânica que estabelece:
Art. 22. A citação, a audiência, a comunicação de diligência ou a notificação far-se-á: 
I - mediante ciência do responsável ou do interessado, na forma estabelecido no Regimento Interno; 
II- pelo correio, mediante carta registrada, com aviso de recebimento; 
III - por edital publicado no Diário Oficial da União quando o seu destinatário não for localizado.
4.	Aduz que "a ausência de intimação da embargante é causa de nulidade da decisão. Ora, se o Regimento Interno do TCU garante à parte o direito de sustentação oral, é evidente que deve haver a intimação da pauta, na forma da lei", e que "a intimação por edital no Diário Oficial da União só pode ser feita, nos termos do art. 22,111, da Lei Orgânica do TCU (Lei 8443/92) , quando o seu destinatário não for localizado".
5.	Alega, ainda, o embargante que a multa aplicada pelo Tribunal careceu de fundamentação:
"Foi aplicada multa de R$ 80.000,00 à embargante. Todavia, sem fundamentação. Os demais envolvidos não foram apenados. Significa que não houve dolo de nenhuma das partes, inclusive da embargante. 
A conclusão é possível porque foram os projetistas que estabeleceram a distância para o transporte de RR-2C. A embargante apenas seguiu o projeto. Como se tratava de preço global, não se pode presumir que a economia no transporte beneficiou a empresa, já que foram dados descontos em outros itens a título de compensação.
Merece citação voto proferido no Acórdão 2986/2016-TCU (Rel. Min. ANA ARRAES, j. em 23/11/2016) que trata de questão semelhante:
Voto: 
 (...) 
2.A deliberação atacada fixou prazo para o Dnit ajustar valores de diversos serviços com sobrepreço, reduzir quantitativos superestimados, corrigir reajuste incorreto e deduzir das medições seguintes os montantes pagos a maior concernentes aos itens questionados. Também rejeitou as razões de justificativa apresentadas pelos responsáveis pela aprovação do projeto quanto às deficiências detectadas naquele documento técnico.
 (...) 
16.0 último ponto que considero relevante comentar diz respeito ao achado concernente a superfaturamento por metodologia executiva: o orçamento base considerou o uso de trator de esteira e carregadeira, em vez de apenas escavadeira, solução mais econômica. 
17. Não se pretende aqui coibir as inovações metodológicas ou de equipamento que podem advir na execução da obra em relação ao projeto básico. Caso se trate, de fato, de inovações que aumentem a produtividade na execução de um serviço, é lícito que o contratado se beneficie dos ganhos auferidos. É razoável, inclusive, supor que ele contará com essa vantagem competitiva quando da elaboração de sua proposta para a licitação. 
18.Mas não se podem confundir metodologias inovadoras com falhas técnicas do projeto ou do orçamento base. Portanto, se o contratado executou o trabalho por sistema mais produtivo não por este ser uma inovação, mas porque o projeto básico previu metodologia antieconômica, trata-se de erro de projeto que deve ser corrigido para a apuração do efetivo custo referencial da obra. 
19.Sobre esse tema, o Roteiro de Auditoria de Obras Públicas do TCU, publicado no BTCU Especial 26, de 17 de dezembro de 2012, traz a seguinte orientação: 
227. Cabe esclarecer, entretanto, que não há esse tipo de superfaturamento quando o orçamento do serviço considerou metodologia executiva eficiente e compatível com a boa técnica da engenharia, porém, o construtor, valendo-se de equipamentos mais modernos e produtivos ou de técnicas inovadoras, consegue executar o serviço com maior produtividade e, consequentemente, a um menor custo. Trata-se de ganho de eficiência legítimo, cujos benefícios devem ser apropriados exclusivamente pelo contratado. 
228. Exemplo disso é o emprego de caminhões de mineração em serviços de terraplanagem. Embora o orçamento da Administração considere, de forma acertada, equipamentos rotineiramente utilizados na execução de serviços de terraplanagem, o construtor, em busca de um aumento de eficiência e de um lucro legítimo, pode optar por adquirir ou locar equipamentos de transporte com grande capacidade de carga, em vez de executar o serviço pelo método especificado. 
229. Assim, a caracterização desse tipo de superfaturamento pressupõe a análise sobre a adequação técnica e econômica das metodologias executivas consideradas na orçamentação da obra... (grifos acrescidos) : 
20. Portanto, quando o projeto básico prevê a solução mais eficiente e usual de mercado e o executor realiza o trabalho com técnicas ou equipamentos inovadores, não se configura o superfaturamento por metodologia executiva. Evidentemente, também não haverá prejuízo ao contratante se este especificar solução antieconômica, mas o contratado, em sua proposta, se adotar preço unitário compatível com o método eficiente e usual que irá utilizar na obra. Acórdão: 
9.3. converter este processo em tomada de contas especial e determinar à SeinfraRodovias que proceda às diligências e inspeções necessárias à apuração do superfaturamento final dos contratos tratados nestes autos e realize as correspondentes citações;
6.	Aduz que o presente caso é muito semelhante: "o projeto previa uma distância para o transporte do RR-2C. Se a embargante conseguiu um meio mais econômico, isso não significa superfaturamento, citando-se, novamente, trecho do acórdão acima: "É razoável, inclusive, supor que ele contará com essa vantagem competitiva quando da elaboração de sua proposta para a licitação".
"De todo modo, não havendo má-fé, não havendo dolo, pois o que fez a embargante foi seguir o projeto, não haveria razão para a aplicação de multa.
Na hipótese de se considerar devido o pagamento de valores, o que se admite apenas a título de argumentação, isso não importa, por si só, na aplicação de multa. A multa é devida quando há má-fé, desonestidade.
Aliás, é o espirito da Lei 8443/90: 'Art. 57. Quando o responsável for julgado em débito, poderá ainda o Tribunal aplicar-lhe multa de até cem por cento do valor atualizado do dano causado ao Erário'.
Ou seja poderá ser aplicada a multa, e só em casos de manifesta desonestidade, o que, no caso, comprovadamente não há, tendo em vista inclusive que não houve punição dos demais envolvidos. 
De todo modo, a aplicação da multa não foi acompanhada de fundamentação."
7.	Além disso, o embargante aponta inadimplemento do DNIT, no que tange ao superfaturamento e à pendência no processo judicial, argumentos a seguir reproduzidos:
"A embargante não discorda, sob certo aspecto, da conclusão do Acórdão quanto à independência das instâncias. Possuindo jurisdição própria, o TCU pode, via de regra, prosseguir no processo administrativo independentemente do processo judicial.
Porém o presente caso é especial. Dispôs o Acórdão aqui embargado (item 54) :
'O débito é decorrente de receber pagamentos superfaturados, originados de quantitativo inadequado (...) quanto às distâncias de transporte praticadas no serviço de transporte de emulsão asfáltica RR-2C contrariando o disposto nos arts. 62 e 63 da Lei 4.320/1964 art. 62, inciso IX, art. 12, inciso III, art. 65, inciso I, e art. 67 da Lei 8.666/1993'.
Mais adiante: 
99. Importa salientar que, pelo Regimento Interno do Tribunal de Contas da União, artigo 209, § 6°, a responsabilidade do terceiro responsável deriva da irregularidade no recebimento de benefício indevido ou pagamento superfaturado. Ou seja, a empresa não precisa agir com desídia, mas apenas se beneficiar de pagamentos por serviços superfaturados, neste caso, por receber por serviços prestados em quantidade menor do que a prevista em edital.
O fato é que a embargante não recebeu pagamento superfaturado, nem recebeu por serviços prestados em quantidade menor do que a prevista em edital. 
O DNIT não pagou a embargante, que é credora do órgão de R$ 3.637.314,01 em valores históricos (não atualizados) . 
A decisão aqui embargada condena a ora embargante ao pagamento de R$ 1.712.870,50 ao órgão Contratante (fls. 3 e 4 do Anexo I - Detalhamento dos Débitos) . 
A rigor, a decisão condena a Embargante a pagar (devolver) um valor que nunca recebeu, porquanto é parte de um crédito de valor superior e incontroverso - que não foi pago até esta data. 
Hoje a embargante é credora do DNIT, mesmo que se considere devida a 'restituição' determinada pelo Acórdão embargado, o que se admite com o fim exclusivo de argumentação. Seria no mínimo injusto que a embargante tenha que antecipar a parte de um valor que não recebeu."
8.	Por fim, pede o embargante que o Tribunal, suprindo a obscuridade e omissão acima apontadas, acolha os embargos no seu efeito suspensivo para:
"a - Reconhecer a nulidade da decisão embargada pela ausência de intimação da pauta de julgamento; 
b - afastar a multa, ou fundamentar a sua aplicação, bem como o seu respectivo valor; 
c - retificar parcialmente a decisão e determinar que o valor a ser pago pela Embargante deve ser deduzido da fatura maior a receber, relativa a obras executadas e consideradas regulares, tanto pelo órgão contratante quanto por esta Corte, uma vez que se tratam ambos de créditos líquidos, certos e exigíveis, oriundos da mesma licitação e portanto da mesma obra e do mesmo Contrato".
	É o relatório.

8.1. Augusto Rolim da Silva Neto (16.854/OAB-DF) e outros, representando STE Serviços Técnicos de Engenharia S. A.  
8.2. Pablo Alves Prado (43164/OAB-DF) e outros, representando Hideraldo Luiz Caron.  
8.3. Jorge Luiz Theodorovicz, representando Redram Construtora de Obras Ltda.  
8.4. João Gabriel Perotto Pagot (12055/OAB-MT), representando Luiz Antonio Pagot.

Não atuou.

TOMADA DE CONTAS ESPECIAL. AUDITORIA. OBRAS DE MANUTENÇÃO DE TRECHOS RODOVIÁRIOS DA BR-364/MT (CONTRATO 653/2009). SUPERFATURAMENTO NA CONTRATAÇÃO DE SERVIÇOS DE TRANSPORTE E NA AQUISIÇÃO DE INSUMO. CITAÇÃO. REVELIA DE UM RESPONSÁVEL. ACEITAÇÃO DAS ALEGAÇÕES DE DEFESA APRESENTADAS POR ALGUNS RESPONSÁVEIS E REJEIÇÃO DAS DE OUTRO. JULGAMENTO PELA REGULARIDADE E IRREGULARIDADE DAS CONTAS. DÉBITO. MULTA. EMBARGOS DE DECLARAÇÃO. CONHECIMENTO. REJEIÇÃO.

TOMADA DE CONTAS ESPECIAL (TCE)

não atuou.

Trago ao colegiado embargos de declaração interpostos pela empresa Redram Construtora de Obras Ltda., contra o Acórdão 12110/2018-TCU-Segunda Câmara, retificado por inexatidão material pelo Acórdão 341/2019-TCU-Segunda Câmara, por meio do qual o Tribunal julgou suas contas irregulares, condenou-a em débito e imputou-lhe multa proporcional ao dano.
2.	O recurso merece ser conhecido porque atendidos os pressupostos de admissibilidade aplicáveis à espécie.
3.	No que respeita às preliminares de mérito, bem assim ao caráter pedagógico que deve ser conferido às deliberações deste Tribunal de Contas, registro que os embargos de declaração são, em regra, recurso integrativo, objetivando extirpar da decisão embargada, além da obscuridade e contradição, a omissão. Do mesmo modo, o entendimento doutrinário e jurisprudencial sobre a matéria é o de que tais espécies de falhas são aquelas decorrentes do próprio julgado e que prejudicam a sua perfeita compreensão, e não aquelas que bem entenda o embargante, muito menos como meio transverso visando impugnar os fundamentos da decisão atacada.
4.	No mesmo sentido a jurisprudência dos tribunais pátrios, da qual reproduzo excerto do voto condutor da seguinte deliberação do egrégio STJ, a rememorar que os declaratórios:
" (...) objetivam expungir da decisão embargada, o vício da omissão, entendida como aquela advinda do próprio julgado e prejudicial à compreensão de causa, e não aquela que entenda o embargante, ainda mais como meio transverso a impugnar os fundamentos da decisão recorrida." (STJ, EDcl REsp 351490, DJ 23/09/2002) .
5.	Essa compreensão é também do egrégio Supremo Tribunal Federal (STF) , consoante se extrai do seguinte julgado daquela Corte Maior:
"EMENTA: EMBARGOS DE DECLARAÇÃO NO RECURSO ORDINÁRIO EM HABEAS CORPUS. PENAL E PROCESSUAL PENAL. INEXISTÊNCIA DE OBSCURIDADE, CONTRADIÇÃO OU OMISSÃO. AUSÊNCIA DE VÍCIO APTO A ENSEJAR QUALQUER DAS HIPÓTESES DE CABIMENTO DOS EMBARGOS DE DECLARAÇÃO. PRETENSÃO DE REDISCUTIR MATÉRIA JÁ DECIDIDA. EFEITOS INFRINGENTES. IMPOSSIBILIDADE. EMBARGOS DECLARATÓRIOS DESPROVIDOS. 
1. Os embargos de declaração são cabíveis quando houver, na sentença ou no acórdão, obscuridade, contradição ou omissão. Inexistentes quaisquer desses vícios, não se pode falar em cabimento do recurso de embargos de declaração. 
2. A pretensão de rediscutir a matéria de fundo constante da impetração é inviável na via estreita dos embargos declaratórios, máxime quando inexiste nulidade processual a ser sanada. 
3. In casu, verifica-se que a pretensão do embargante é o rejulgamento da impetração, inviável na via estreita dos embargos declaratórios. 
4. Embargos declaratórios desprovidos.
 (Emb. Decl. no Recurso Ordinário em Habeas Corpus 121.103 Distrito Federal. Rel.: Min. LUIZ FUX. Julg. 31/5/2016 - destaquei) ".
6.	Complementando, resta assente nesta Corte de Contas que não há omissão apta ao acolhimento de embargos de declaração quando a matéria é enfrentada na instrução da unidade técnica que consta do relatório e integra as razões de decidir da deliberação embargada, bem assim, na hipótese de haver aspectos divergentes entre o encaminhamento por ela proposto e o que foi compreendido pelo julgador, quando tais questões são objeto de considerações específicas. Nessa linha os Acórdãos 463/2007, 1.861/2009, 3.111/2014, 302/2015, 2.309/2015, e 294/2016, do Plenário; 1.576/2007, 663/2008, 5.589/2009, 3.339/2013, e 131/2015, da 1ª Câmara; e 268/2007, 133/2008 e 8.345/2016, da 2ª Câmara.
7.	Adotadas essas premissas, passo ao exame do mérito do recurso, registrando, desde logo, que rejeito os presentes embargos, pelos motivos que passo a expor.
8.	Em primeiro lugar, não procede o argumento de nulidade da decisão embargada em virtude da ausência de intimação para sustentação oral.
9.	Conforme amplamente pacificada na jurisprudência desta Casa, a publicação da pauta de julgamento no Diário Oficial da União supre a comunicação pessoal aos interessados dobre a data do julgamento. Trago exemplos de precedentes do Tribunal nesse sentido, colhido da Jurisprudência Sistematizada desta Casa:
"A publicação da pauta de julgamentos no Diário Oficial da União supre a comunicação pessoal aos interessados sobre a data de julgamento, de modo que a ausência da comunicação não ofende os princípios constitucionais ligados à defesa. Os interessados devem acompanhar o andamento processual e a publicação feita no Diário Oficial, que é suficiente para conferir publicidade ao ato processual e permitir a participação nas sessões do TCU. 
Acórdão 2997/2015-TCU-Segunda Câmara | Relator: ANA ARRAES

A publicação da pauta das sessões na imprensa oficial é suficiente para promover a regular intimação do interessado. Cabe aos interessados acompanhar o andamento processual e as publicações das pautas de julgamento.
Acórdão 257/2006-TCU-Primeira Câmara | Relator: MARCOS VINICIOS VILAÇA

É desnecessária a intimação pessoal da data da sessão em que o processo será julgado pelo Tribunal de Contas da União, sendo suficiente a publicação da pauta de julgamentos no Diário Oficial da União.
Acórdão 1417/2014-TCU-Primeira Câmara | Relator: WALTON ALENCAR RODRIGUES

A não intimação do responsável da data de apreciação de seu processo no TCU não implica cerceamento de defesa, haja vista que a publicação da pauta de julgamentos no Diário Oficial da União confere publicidade ao ato processual e permite a participação dos interessados na sessão de julgamento.
Acórdão 2234/2015-TCU-Primeira Câmara | Relator: BENJAMIN ZYMLER"

10.	E no presente caso, o nome do procurador da empresa embargante constou explicitamente da pauta da sessão realizada em 4/12/2018, publicada no Diário Oficial da União de 30/11/2018, nada havendo de indevido no procedimento que pudesse prejudicar o recorrente.
11.	No que tange à alegação de que a multa aplicada pelo Tribunal não fora acompanhada de fundamentação, igualmente não assiste razão ao embargante.
12.	Verifico que a abordagem do embargante de que não teria havido dolo ou má-fé de nenhuma das partes, uma vez que os demais envolvidos não foram apenados, apoia-se na ideia de que foram os projetistas que estabeleceram a distância para o transporte de RR-2C e que a contratada apenas seguira o projeto. E como se tratava de preço global, não se poderia presumir que a economia no transporte teria beneficiado a empresa, vez que foram dados descontos em outros itens a título de compensação.
13.	Em primeiro lugar, não assiste razão ao embargante uma vez que para a responsabilização nos processos de controle externo a culpabilidade independe de dolo ou locupletamento, conforme assente na jurisprudência desta Casa, precedentes abaixo:
"A condenação em débito independe da ocorrência de conduta dolosa ou de locupletamento, bastando para tanto a constatação de conduta culposa (stricto sensu) dos responsáveis pela irregularidade que ocasionou o dano ao erário.
Acórdão 5297/2013-TCU-Primeira Câmara | Relator: JOSÉ MUCIO MONTEIRO
ÁREA: Responsabilidade | TEMA: Débito | SUBTEMA: Culpa
Outros indexadores: Dolo, Enriquecimento ilícito

A condenação em débito independe da ocorrência de conduta dolosa ou de locupletamento, bastando para tanto a constatação de conduta culposa (stricto sensu) dos responsáveis pela irregularidade que ocasionou o dano ao erário.
Acórdão 2367/2015-TCU-Plenário | Relator: BENJAMIN ZYMLER
ÁREA: Responsabilidade | TEMA: Débito | SUBTEMA: Culpa
Outros indexadores: Dolo, Enriquecimento ilícito".

14.	Em segundo lugar, a discussão sobre a ocorrência ou não de superfaturamento, nos termos do precedente manejado pelo embargante, com a tese de que se o projeto previa uma distância para o transporte de RR-2C e a empresa conseguira um meio mais econômica isso não representaria uma situação de superfaturamento, importa rediscussão do mérito da questão, circunstância, como sabida, incabível na estreita via dos embargos declaratórios.
15.	Por fim, igualmente não assiste razão ao embargante quando afirma que "o fato é que o embargante não recebeu pagamento superfaturado, nem recebeu por serviços prestados em quantidade menor do que a prevista no edital" uma vez que o Dnit não teria pago à embargante, que seria credora do órgão no montante de R$ 3.637.314,01, em valores históricos, não atualizados.
16.	Também desta feita o embargante discute questão não admissível nos estreitos limites dos declaratórios pois, como se verifica, inova em relação ao acórdão embargado, uma vez que essa questão da inadimplência do Dnit para com a embargante não fora objeto de defesa, por ocasião da discussão do mérito do processo que culminou com o acórdão embargado.
17.	Ademais, o embargante não junta ao autos qualquer elemento a comprovar essa afirmação e tampouco apresentou esse argumento por ocasião da apresentação das alegações de defesa, a despeito de a citação o ter chamado aos autos para apresentar defesa relativamente às irregularidades apontadas nos seguintes termos, conforme colhido do ofício de citação:
"2. O débito é decorrente de receber pagamentos superfaturados, originados de quantitativo inadequado, especificamente quanto às quantidades pagas pelos serviços de aquisição de CAP 50/70, que divergiram das quantidades empregadas, e quanto às distâncias de transporte praticadas no serviço de transporte de emulsão asfáltica RR-2C contrariando o disposto nos arts. 62 e 63 da Lei 4.320/1964; art. 6º, inciso IX, art. 12, inciso III, art. 65, inciso I, e art. 67 da Lei 8.666/1993"  (ênfase acrescida) .
18.	Como se observa, o ofício citatório apontou os exatos termos da irregularidade por qual chamada aos autos a empresa Redram Construtora de Obras Ltda., alertando que o débito seria decorrente do recebimento de valores indevidos, porquanto superfaturados, e especificando em detalhes quais seriam os valores nominais recebidos e as correspondentes datas de ocorrência, nos termos das orientações regimentais desta Corte, veja-se os exatos termos da citação:
"Valor (es) histórico (s) do (s) débito (s) e da (s) quantia (s) eventualmente ressarcidas, bem como a (s) respectiva (s) data (s) de ocorrência:
	Débito (s) :
	R$ 287.424,56, em 6/9/2010
	R$ 80.072,03, em 30/7/2010
	R$ 22.365,58, em 26/5/2010
	R$ 48.884,13, em 17/5/2010
	R$ 7.172,41, em 13/5/2010
	R$ 32.637,57, em 11/3/2010
	R$ 112.942,38, em 9/3/2010"
19.	Deveria, portanto, a recorrente, na fase de apresentação das alegações de defesa, apresentar esse argumento e correspondentes comprovações do quanto afirmado o que, conforme se verifica nos autos, não ocorreu, motivo pelo qual devem ser rejeitados os presentes argumentos.
20.	Portanto, ausentes a omissão e a obscuridade apontadas pela recorrente no acórdão embargado, devem os presentes embargos serem rejeitados pelos fundamentos acima expostos.
21.	Por fim, ressalto, mais uma vez, que os embargos de declaração são uma modalidade recursal que objetiva expungir da decisão embargada o vício da fundamentação, entendida como aquela advinda do próprio julgado e prejudicial à compreensão da causa, e não a que entenda a embargante, ainda mais como meio transverso, a impugnar o acórdão original. 
	
	Ante o exposto, voto no sentido de que seja adotado o acórdão que ora submeto à apreciação deste colegiado.
TCU, Sala das Sessões Ministro Luciano Brandão Alves de Souza, em 18 de junho de 2019.
Ministro JOÃO AUGUSTO RIBEIRO NARDES 
Relator